【裁判字號】    87,簡上,72
【裁判日期】    890712
【裁判案由】    給付票款
【裁判全文】
臺灣板橋地方法院民事判決  八十七年度簡上字第七十二號
    上  訴  人  甲○○
    被上訴人    乙○○
    訴訟代理人  鄭淑屏律師
                宣玉華律師
右當事人間請求給付票款事件，上訴人對於中華民國八十七年一月十二日本院第一審
判決（八十六年度重簡字第七號），提起上訴，本院判決如左：
    主  文
上訴駁回。
第二審訴訟費用由上訴人負擔。
    事  實
甲、上訴人方面：
  一、聲明：（一）原判決廢棄，（二）被上訴人應給付上訴人新台幣（下同）一百
      五十萬元及自起訴狀繕本送達之翌日起至清償日止，按年息百分之六計算之利
      息，（三）第一、二審訴訟費用由被上訴人負擔。
  二、陳述：除與原判決記載相同者，茲引用之外，補稱：
（一）、 按訴訟全部或一部之裁判，以他訴訟之法律關係是否成立為據者，法院得在
         他訴訟終結前，以裁定停止訴訟程序；民事訴訟法第一百八十二條定有明文
         。次按訴訟中有犯罪嫌疑牽涉其裁判者，法院得在刑事訴訟終結前，以裁定
         停止訴訟程序；同法第一百八十三條亦定有明文。查被上訴人主張上訴人以
         詐賭之不法手段惡意非法取得本件系爭支票，並經台灣板橋地方法院檢察署
         檢察官依法偵辦在案，爰請  鈞院以裁定停止本件訴訟程序。
 （二）、原審認上訴人係以惡意且無對價取得本件系爭支票，無非以台灣板橋地方
         法院檢察署八十六年度偵字第一四八九、六三七七號起訴書為據，查前開
         案件刻正由鈞院刑事庭審理中，是起訴書認定之事實尚非確定，原審未調
         查相關證據，竟逕予採信並以之為判決唯一理由，其事實認定即嫌速斷。
 （三）、被上訴人之姐陳碧月持系爭支票向上訴人調現，被上訴人所指上訴人夥同
         訴外人王銀進、陳天賜等人脅迫討債，均係被上訴人為脫免債務而捏造，
         此有台灣台東地方法院、台灣高等法院花蓮分院對被上訴人此部分指訴所
         為陳天賜無罪之判決可證，原審認定事實顯有違誤。
三、證據：除援用第一審提出之證據外，另提出臺灣臺東地方法院八十六年度重訴（
    一）字第二五號、臺灣高等法院花蓮分院八十六年度上重訴字第二八○號刑事判
    決書影本各一份為證。
乙、被上訴人方面：
一、聲明：（一）上訴駁回。（二）第二審訴訟費用由上訴人負擔。
二、陳述：除與第一審宣示判決筆錄相同記載者，茲引用之外，補稱：
（一）原審判決駁回上訴人於第一審之訴，原判決實屬合法適當，按票據法第十三條
      規定：「票據債務人不得以自己與發票人或執票人之前手間所存抗辯之事由對
      抗執票人。但執票人取得票據出於惡意者，不在此限。」票據法第十四條規定
      ：「以惡意或有重大過失取得票據者，不得享有票據上之權利。無對價或以不
      相當之對價取得票據者，不得享有優於其前手之權利。」查本件系爭支票乙紙
      係上訴人之同夥王銀進等因強逼被上訴人之姐陳碧月清償賭債交付王銀進而轉
      交甲○○收受者，上訴人取得系爭支票係非法取得之贓物，此有台灣板橋地方
      法院檢察署檢察官八十六年度偵字第一四八九號、八十六年度偵字第六三七七
      號起訴書（第一審卷證三）載明：「王銀進與綽號『忠哥』之不詳姓名成年男
      子基於共同概括犯意之聯絡，因陳碧月尚積欠賭場約五百四十萬元賭債尚未清
      償，竟於八十五年六月初某日先電話脅迫陳碧月至三重市○○路○段陳天賜之
      磁磚行，待陳碧月到達後，『忠哥』、王銀進及手下五、六人環繞陳碧月，『
      忠哥』恐嚇稱：『絕不會有一分一毫掉帳，所有錢一分一毫全部都要收回』等
      語，使陳碧月心生畏懼，而交付其本人為發票人，發票日為八十五年六月十八
      日，票號ＵＡ0000000號，面額十九萬三千八百六十元之支票，及發票
      人均為乙○○，發票日分別為八十五年六月九日及八十五年六月十五日，票號
      ＵＡ0000000、ＵＡ（起訴書誤載為ＬＡ）0000000號，面額各
      為一百萬元、及一百五十萬元之支票共三紙。王銀進交付一便條紙予陳碧月，
      要求陳碧月於次日準備如便條紙上所載之身分證影本、印鑑、所有權狀、印鑑
      證明等資料，俾辦理不動產之抵押權設定，因陳碧月未於次日交付，王銀進、
      『忠哥』又與李炳宏、蘇炳榮等基於共同犯意之聯絡，再於八十五年六月中旬
      某日清晨六時許，命令手下年籍不詳綽號『阿昌』及另一不詳姓名之成年男子
      ，至臺北縣蘆洲鄉○○路八十之二號七樓陳碧月住處，剝奪陳碧月之行動自由
      ，強押陳碧月至上址瓷磚行中，並以『絕對有把握把全部錢要回，不讓陳碧月
      上班』等語，脅迫陳碧月簽發其妹乙○○及其本人之支票，陳碧月因心生畏懼
      答應後，再由阿昌與另一不詳姓名男子將陳碧月押回其住處，在樓下等候陳碧
      月簽發發票人為陳碧月，發票日為八十五年七月三十一日，票號ＵＡ0000
      000號，面額七十萬元之支票、及發票人均為乙○○，發票日分別為八十五
      年七月二十一日及八十五年七月三十一日，票號ＵＡ0000000號及ＵＡ
      0000000號，面額各為一百萬元之支票三紙交付後，二人始行離去。嗣
      前揭支票因遭退票，甲○○明知前揭支票係非法取得之贓物，竟仍收受並持向
      臺灣板橋地方法院三重簡易庭對乙○○、陳碧月提起給付票款之訴。」可證，
      依首揭票據法之規定，上訴人取得系爭支票係非法取得之贓物，自不得依法主
      張票據權利。
（二）又查，甲○○涉刑事案件部分業經  鈞院刑事庭八十六年訴字第二三七五號案
      件（起訴案號：鈞院檢察署八十六年偵字第一四八九號、第六三七七號）審理
      在案。
（三）甲○○及其同夥因同一賭博案件而取得發票人為被上訴人之支票三紙，票面金
      額共計新台幣（下同）參佰萬元，另案請求給付票款，經  鈞院八十六年度簡
      上字第二七號民事判決駁回上訴人在第一審簡易之訴，經上訴人上訴，並經最
      高法院八十七年度台簡上字第二號民事裁定駁回上訴人之上訴而告確定，此有
      上開裁判在卷可稽。
（四）甲○○及同夥因同一賭博案件而取得發票人為被上訴人之姐陳碧月之支票二紙
      ，票面金額共計八十九萬三千八百六十元，另案請求給付票款，經  鈞院三重
      簡易庭八十六年度重簡字第一六九號民事判決駁回上訴人在第一審簡易之訴在
      案，經上訴人上訴，復經  鈞院民事庭八十七年度簡上字第七三號民事判決駁
      回上訴人之上訴，此有上開民事判決二分可稽。
（五）票據法第十三條規定：「票據債務人不得以自己與發票人或執票人之前手間所
      存抗辯之事由對抗執票人。但執票人取得票據出於惡意者，不在此限。」依規
      定之反面解釋，執票人取得票據出於惡意者，即有原因關係之適用，而所謂「
      惡意」係指明知原因關係抗辯者而言，本件上訴人偽稱係因借款予陳碧月，而
      取得本件系爭支票云云，惟被上訴人一再抗辯陳碧月並未向上訴人借款，並經
      證人陳碧月證實之，自得依前開規定對抗上訴人，且上訴人復無法舉證證明借
      款予陳碧月之事實，被上訴人自不負票據責任。
（六）按以惡意或有重大過失取得票據者，不得享有票據上之權利。無對價或以不相
      當之對價取得票據者，不得享有優於其前手之權利，票據法第十四條定有明文
      。本件上訴人之同夥王銀進係由詐賭而強迫陳碧月交付系爭支票，於提示退票
      後再交予上訴人，故上訴人實係以惡意而取得系爭支票，依前開規定上訴人自
      不得享有票據上之權利。又被上訴人迄今均無法舉證證明其有支付何等對價而
      取得系爭支票，是上訴人係無對價取得系爭支票，故依前開規定，上訴人不得
      主張票據權利。
（七）次按票據法第一百四十四條準用第四十一條之規定，支票到期日後之背書，僅
      有通常債權轉讓之效力；即期後轉讓之行為，雖具有權利移轉之效力，前手之
      支票上權利，均移轉於後手，惟期後轉讓之後手，所取得之票據上權利，不受
      票據抗辯切斷之保護。查本件上訴人所持有之系爭支票，係陳碧月被詐賭後積
      欠賭債遭人挾持強迫所開立之支票，並交付予訴外人王銀進，而上訴人係於王
      銀進屆期提示付款遭退票後期後背書取得系爭支票，上訴人自不受票據抗辯切
      斷之保護，是上訴人以惡意及無對價取得系爭支票，自不得主張票據權利。
（八）原審判決駁回上訴人於第一審之訴，原判決實屬合法適當，按票據法第十三條
      規定：「票據債務人不得以自己與發票人或執票人之前手間所存抗辯之事由對
      抗執票人。但執票人取得票據出於惡意者，不在此限。」票據法第十四條規定
      ：「以惡意或有重大過失取得票據者，不得享有票據上之權利。無對價或以不
      相當之對價取得票據者，不得享有優於其前手之權利。」查本件系爭支票乙紙
      係上訴人之同夥王銀進等因強逼被上訴人之姐陳碧月清償賭債交付王銀進而轉
      交甲○○收受者，上訴人取得系爭支票係非法取得之贓物，此有台灣板橋地方
      法院檢察署檢察官八十六年度偵字第一四八九號、八十六年度偵字第六三七七
      號起訴書載明：「嗣前揭支票因遭退票，甲○○明知前揭支票係非法取得之贓
      物，竟仍收受並持向臺灣板橋地方法院三重簡易庭對乙○○、陳碧月提起給付
      票款之訴。」可證，依首揭票據法之規定，上訴人取得系爭支票係非法取得之
      贓物，自不得依法主張票據權利。
（九）又查，上訴人之同夥綽號「忠哥」「包仔」「冬瓜」之男子，並率眾到被上訴
      人之兄陳澤興原開設於「三重市○○○路三一五巷六弄九六號三樓」之公司恐
      嚇陳澤興須代被上訴人償還賭債，綽號「忠哥」等男子當場出示支付賭債支票
      即票號：UA0000000，金額一九三、八六０元，票號UA0000000，金額七００、
      ０００元，票號0000000，金額一、０００、０００元，票號：UA0000000  ，
      金額一、五００、０００元，票號：UA0000000，金額一、０００、０００元
      及票號    UA0000000，金額一、０００、０００元支票六紙，總計五、三
      九三、八六０元，本件系爭乙紙支票即為其中乙紙支票，此有錄影帶乙捲、陳
      澤興之自述稿暨錄影帶譯稿及照片可稽，並有鈞院調閱刑案資料在卷可稽，足
      證本件系爭支票乙紙確係上訴人及其同夥詐賭強逼被上訴人交付者，自不得依
      法主張票據權利。
三、證據：除援用第一審提出之證據外，補提最高法院八十七年度台簡上字第二號民
    事裁定、陳澤興之自述稿、錄影帶稿及照片影本、本院八十六年度重簡字第一六
    九號、八十七年度簡上字第七三號民事判決書影本各一份為證。
丙、本院依聲請調閱本院八十六年度訴字第二三七五號刑事卷宗全卷及訊問證人陳碧
    月。
    理    由
壹、程序部分
    按訴訟全部或一部之裁判，以他訴訟之法律關係是否成立為據者，法院得在他訴
    訟終結前，以裁定停止訴訟程序；次按訴訟中有犯罪嫌疑牽涉其裁判者，法院得
    在刑事訴訟終結前，以裁定停止訴訟程序；民事訴訟法第一百八十二條第一項、
    第一百八十三條固分別定有明文。惟應否命其中止，法院本有自由裁量之權，法
    院斟酌情形，如認為以不中止訴訟程序為適當，自得不命中止，並非一經當事人
    聲請，即應命其停止；最高法院二十八年抗字第一六四號判例、第二十九年抗字
    第一號判例意旨可資參照。查上訴人涉嫌詐賭案件，本院認不影響本件訴訟之裁
    判，無以裁定停止本件訴訟程序之必要，合先敘明。
貳、實體部分
一、本件上訴人起訴主張系爭乙紙支票係訴外人陳碧月持向上訴人借錢調現，上訴人
    因現金不足，乃於支票背面背書後轉持向訴外人王銀進調借一百五十萬元，嗣因
    系爭支票屆期提示遭銀行退票，被上訴人始向王銀進取回系爭支票，為此依據票
    據之法律關係，請求被上訴人給付系爭票款一百五十萬元及自起訴狀繕本送達翌
    日起至清償日止，按年息百分之六計算之利息等語。被上訴人則以：本件上訴人
    所持有之系爭乙紙支票，係被上訴人之姐即訴外人陳碧月為上訴人之同夥王銀進
    詐賭後積欠賭債，遭王銀進挾持強迫陳碧月以上訴人名義開立支票，並由陳碧月
    在支票背書後，交付予訴外人王銀進，而上訴人係於王銀進屆期提示付款遭退票
    後期後背書取得系爭支票，上訴人自不受票據抗辯切斷之保護，是上訴人以惡意
    及無對價取得系爭支票，自不得主張票據權利等語資為抗辯。
二、經查：
（一）系爭支票乙紙係因訴外人陳碧月遭訴外人王銀進詐賭後，因積欠賭債未償，而
      遭王銀進挾持強迫以上訴人名義簽發，並由陳碧月在支票背書後，交付予王銀
      進以償還賭債，陳碧月並未向上訴人借款等情，業據證人陳碧月於本院審理時
      證述明確（參見本院八十七年八月二十一日之準備程序筆錄），且有系爭支票
      影本乙紙附卷可參。又本件系爭支票乙紙係上訴人之同夥王銀進等因強逼被上
      訴人之姐即訴外人陳碧月清償賭債交付王銀進而轉交上訴人收受者，上訴人取
      得系爭支票係非法取得之贓物，此有台灣板橋地方法院檢察署檢察官八十六年
      度偵字第一四八九號、八十六年度偵字第六三七七號起訴書可稽，該起訴書中
      載明：「王銀進與綽號『忠哥』之不詳姓名成年男子基於共同概括犯意之聯絡
      ，因陳碧月尚積欠賭場約五百四十萬元賭債尚未清償，竟於八十五年六月初某
      日先電話脅迫陳碧月至三重市○○路○段陳天賜之磁磚行，待陳碧月到達後，
      『忠哥』、王銀進及手下五、六人環繞陳碧月，『忠哥』恐嚇稱：『絕不會有
      一分一毫掉帳，所有錢一分一毫全部都要收回』等語，使陳碧月心生畏懼，而
      交付其本人為發票人，發票日為八十五年六月十八日，票號ＵＡ000000
      0號，面額十九萬三千八百六十元之支票，及發票人為乙○○，發票日分別為
      八十五年六月九日及八十五年六月十五日，票號ＵＡ0000000、ＵＡ（
      筆錄誤載為ＬＡ）0000000號，面額各為一百萬元、及一百五十萬元之
      支票共三紙。王銀進交付一便條紙予陳碧月，要求陳碧月於次日準備如便條紙
      上所載之身分證影本、印鑑、所有權狀、印鑑證明等資料，俾辦理不動產之抵
      押權設定，因陳碧月未於次日交付，王銀進、『忠哥』又與李炳宏、蘇炳榮等
      基於共同犯意之聯絡，再於八十五年六月中旬某日清晨六時許，命令手下年籍
      不詳綽號『阿昌』及另一不詳姓名之成年男子，至臺北縣蘆洲鄉○○路八十之
      二號七樓陳碧月住處，剝奪陳碧月之行動自由，強押陳碧月至上址瓷磚行中，
      並以『絕對有把握把全部錢要回，不讓陳碧月上班』等語，脅迫陳碧月簽發其
      妹乙○○及其本人之支票，陳碧月因心生畏懼答應後，再由阿昌與另一不詳姓
      名男子將陳碧月押回其住處，在樓下等候陳碧月簽發發票人為陳碧月，發票日
      為八十五年七月三十一日，票號ＵＡ0000000號，面額七十萬元之支票
      、及發票人均為乙○○，發票日分別為八十五年七月二十一日及八十五年七月
      三十一日，票號ＵＡ0000000號及ＵＡ0000000號，面額各為一
      百萬元之支票三紙交付後，二人始行離去。嗣前揭支票因遭退票，甲○○明知
      前揭支票係非法取得之贓物，竟仍收受並持向臺灣板橋地方法院三重簡易庭對
      乙○○、陳碧月提起給付票款之訴。」等情。
（二）又查，前開起訴書亦同時認定上訴人之同夥綽號「忠哥」「包仔」「冬瓜」之
      男子，並於八十五年十月二八日下午十五時許，率眾到被上訴人之兄陳澤興原
      開設於台北縣三重市○○○路三一五巷六弄九六號三樓之公司恐嚇陳澤興須代
      被上訴人償還賭債等事實，並有錄影帶乙捲、陳澤興之自述稿暨錄影帶譯稿及
      照片附於原審卷可稽，及本院調閱上開刑案資料影本在卷可證。
（三）上訴人雖稱系爭乙紙支票係陳碧月於八十五年五月，在台北縣三重巿正義南路
      交付予伊，並持之向伊調現，因伊無現金乃轉向訴外人王銀進調現，而王銀進
      所開立發票人王銀進、發票日八十五年四月二十八日、面額五十萬元、付款人
      台灣省合作金庫三重支票乙紙，已由被上訴人提示兌領云云，固提出支票影本
      一紙附卷可稽。惟此已為被上訴人所否認，經查：被上訴人所提示兌領之上開
      支票，其發票日係八十五年四月二十八日，是該支票之提示兌領日，顯然在上
      訴人所稱陳碧月在交付（八十五年五月）之前；又既係訴外人陳碧月持系爭支
      票向上訴人調現，為何係由被上訴人持上開支票提示兌領；且被上訴人提示兌
      領之上開支票之面額係五十萬元，與本件系爭支票之面額為一百五十萬，亦不
      吻合，故上開支票尚不足以證明上訴人與訴外人陳碧月間有一百五十萬之借貸
      。此外，上訴人復未提出其他證據以資證明其確已交付一百五十萬元款項予訴
      外人陳碧月，而與訴外人陳碧月間有一百五十萬元之借貸關係。再上訴人於本
      院另案（八十六年度簡上字第二七號）審理時陳稱陳碧月先後數次向其調現，
      其本人出資約一百多萬元，餘才向王銀進借款等語（參見該卷第四十二頁正、
      反面），嗣於前述刑案偵查時，卻與王銀進一致供稱陳碧月先後數次所調借共
      五百萬元款項，全部均轉向王銀進調借現金等語（見前揭起訴書第五頁），其
      前後供述顯不相符；又上訴人於偵查中先供稱陳碧月是在三重市○○路○段其
      友人「施董」處所持支票向其調現一語（參見台灣板橋地方法院檢察署八十六
      年度偵字第六三七七號偵查卷第七十一頁正面），之後又改稱陳碧月是在其友
      人「施董」位於三重市○○路○段之店面，或約在路上，由陳碧月持票向其調
      現等語（參見上開偵查卷第一百二十五頁正面），嗣於本院審理時又改稱陳碧
      月係三重巿正義南路持票向其調現等語（參見本院八十九年六月二十八日之言
      詞辯論筆錄），其就訴外人陳碧月向其調現之地點先後供述不一。而高達百萬
      元之借款，王銀進均稱以現金交付，亦與常情不符。是上訴人此部分主張，委
      無可採。
（四）綜上諸情以觀，上訴人所稱系爭支票是訴外人陳碧月持向其調借現款云云，並
      無法舉證證明。而被上訴人抗辯稱系爭支票係因被上訴人之姐即訴外人陳碧月
      積欠賭債，遭王銀進等人脅迫後以上訴人名義簽發，並由陳碧月在支票背書後
      ，交付予訴外人王銀進，且上訴人係於王銀進屆期提示付款遭退票後期後背書
      取得系爭支票等情，則有前揭起訴書、錄影帶、陳澤興之自述稿暨錄影帶譯稿
      、照片，及本院調閱上開刑案資料影本在卷可證，自堪信為真實。
三、按以惡意或有重大過失取得票據者，不得享有票據上之權利。無對價或以不相當
    之對價取得票據者，不得享有優於其前手之權利。票據法第十四條定有明文。又
    支票到期日後之背書，僅有通常債權轉讓之效力；票據法第一百四十四條、第四
    十一條第一項亦定有明文。換言之，票據債務人得以對抗背書人之事由，轉而對
    抗被背書人。查本件上訴人既係於系爭支票到期日，經訴外人王銀進提示遭退票
    後，始自王銀進處背書取得系爭乙紙支票，則依前開規定，被上訴人自得以對抗
    訴外人王銀進之事由對抗上訴人。次查：上訴人之前手王銀進係因脅迫訴外人陳
    碧月清償積欠之賭債而取得系爭乙紙支票，則王銀進自係無對價取得系爭支票，
    依票據法第十四條第二項規定，不得享有優於其前手即陳碧月對票據債務人即本
    件被上訴人之權利；又陳碧月係遭王銀進脅迫而以上訴人名義簽發系爭支票，並
    在系爭支票背書，則陳碧月與發票人即被上訴人間並無任何債權債務關係存在，
    被上訴人對陳碧月自不須負票據責任，進而，被上訴人對王銀進亦不須負票據責
    任。是被上訴人既得以對抗上訴人之前手王銀進之事由來對抗上訴人，則上訴人
    亦不得對被上訴人主張票據權利。
四、綜右所述，本件上訴人本於票據之法律關係，於原審起訴請求被上訴人應給付一
    百五十萬元及起訴狀繕本送達之翌日起至清償日止，按年息百分之六計算之遲延
    利息，為無理由，不應准許。原審為上訴人敗訴之判決，依法並無不合。上訴人
    仍執陳詞，指摘原判決不當，求予廢棄，為無理由，自應駁回其上訴。
五、本件事證已臻明確，兩造其餘之攻擊、防禦方法，無礙於本件判決結果之認定，
    認毋庸再加以一一論述，附此敘明。
六、據上論結：本件上訴為無理由，依民事訴訟法第四百三十六條之一第三項、第四
    百四十九條第一項、第七十八條，判決如主文。
中      華      民      國    八十九    年      七      月    十二    日
                                  臺灣板橋地方法院民事第一庭
~B審判長法官  許瑞助
~B法      官  許瑞東
~B法      官  許麗華
右正本證明與原本無異
如對本判決上訴應於判決送達後二十日內向本院提出上訴狀，本件得上訴最高法院
中      華      民      國    八十九    年     七      月     十二    日
~B法院書記官  黃美雲


司法院資訊處製作；財團法人民間司法改革基金會備份。
